【裁判字號】    99,台上,2842
【裁判日期】    990513
【裁判案由】    貪污等罪
【裁判全文】
最高法院刑事判決            九十九年度台上字第二八四二號
上  訴  人  甲○○
選任辯護人  陳武璋律師
上  訴  人  乙○○
選任辯護人  羅豐胤律師
            黃靖閔律師
上  訴  人  丙○○
選任辯護人  鄒孟昇律師
            曾郁榮律師
            李國豪律師
上列上訴人等因貪污等罪案件，不服台灣高等法院台中分院中華
民國九十七年七月九日第二審更審判決（九十七年度上更(一)字第
一二七號，起訴案號：台灣南投地方法院檢察署九十三年度偵字
第三九四二、四一七三、四二二七號、九十四年度偵字第五八九
、五九○、七五五、七五六、七五七號），提起上訴，本院判決
如下：
    主  文
原判決關於甲○○、乙○○、丙○○部分撤銷，發回台灣高等法
院台中分院。
    理  由
本件原判決認定：上訴人甲○○係前南投縣仁愛鄉（下稱仁愛鄉
）鄉長，負責綜理督導仁愛鄉鄉政推展及各項工程採購發包、督
導、工程款請領等業務，並於該鄉公所辦理各項公用工程之發包
過程時，為主管人員，具有監督之責；上訴人乙○○係仁愛鄉公
所建設課課長，該鄉公所工程發包、招標等業務，均由其負責綜
合監督辦理；上訴人丙○○係仁愛鄉公所重建小組組長，擔任「
法治村部落電視共同天線視訊工程」之評選委員、「仁愛鄉無線
電及廣播器材購置計畫委託設計及安裝工程」之承辦人，彼等均
係經辦公用工程之依據法令從事公務之人員。緣林弘斌因承攬工
程，劉志恆則因常引薦廠商承攬仁愛鄉公所之工程及經常參加飲
宴往來之故，而與甲○○、乙○○等公務員熟識。甲○○、乙○
○、丙○○等，利用其身為鄉長、課長、組長等公務員之職權，
甲○○、乙○○共同基於意圖藉經辦公用工程之機會，向廠商收
取回扣款之犯意聯絡；甲○○、丙○○與劉志恆亦共同基於概括
犯意之聯絡，藉經辦公用工程之機會，向廠商收取回扣款；乙○
○並另行基於利用職務上之機會，詐取財物，而分別為下列之犯
罪行為：(一)、甲○○、乙○○共同經辦「仁愛鄉公所（含代表會
）辦公廳舍室內裝修設施統包工程（下稱裝修工程）」收取回扣
部分：民國九十二年八月間，仁愛鄉公所及仁愛鄉民代表會分別
編列經費新台幣（下同）一千一百四十萬二千三百五十五元及二
百十七萬三千一百四十元，辦理辦公室之室內裝修工程。仁愛鄉
公所於九十二年八月二十八日，將該兩項工程合併上網公告辦理
「仁愛鄉公所（含代表會）辦公廳舍室內裝修設施統包工程」之
招標事宜，採最有利標方式，於同年九月十日開標。林弘斌於該
工程上網公開招標前，即經由乙○○事先得知，遂邀台灣全錄股
份有限公司（下稱全錄公司）業務員陳盛豪至現場勘查，經陳盛
豪評估後認有利潤可圖，即由林弘斌私下向乙○○探詢該裝修工
程可否交由渠等承攬，經乙○○同意後，林弘斌即與陳盛豪謀議
，以全錄公司之名義參與投標、承攬。甲○○則於九十二年九月
間某日，於不詳地點，指示亦有收取工程回扣款犯意聯絡之乙○
○，向林弘斌表示承攬上開裝修工程須支付十五% 的工程回扣款
，乙○○乃依甲○○之指示與林弘斌達成上開工程款回扣之協議
，陳盛豪亦同意支付裝修工程款項之十五% 作為回扣款。該裝修
工程招標期間，因無其他廠商領標，林弘斌、陳盛豪惟恐投標之
合格廠商未達三家而流標，為確保仁愛鄉公所確能開標、決標，
並使全錄公司能順利得標，於開標前之某日，由陳盛豪聯絡知悉
上情且本身並無意投標之將心造型設計有限公司（下稱將心公司
）負責人郭漢隆、凡谷室內裝修設計有限公司（下稱凡谷公司）
負責人廖偉傑，借用彼等所代表之將心公司、凡谷公司名義參加
投標，並由陳盛豪、郭漢隆於九十二年九月十日上午，分持全錄
公司、將心公司及凡谷公司之投標文件至仁愛鄉公所開標室參與
投標。仁愛鄉公所則於當日上午開標，全錄公司乃順利優先取得
議價，進而以底價一千三百十九萬八千二百三十元標得該裝修工
程。全錄公司得標後之某日，甲○○即以電話要求林弘斌依之前
之約定交付十五% 之工程回扣款，林弘斌、陳盛豪為避免交付工
程回扣一事被全錄公司發覺，遂於九十二年九月二十六日，由陳
盛豪藉支付下包廠商將心公司工程款（備料款）之名義，向全錄
公司請領工程款，而取得中國信託商業銀行敦北分行所簽發面額
一百七十一萬元之支票一紙（支票號碼：AG0000000 號），並由
郭漢隆囑咐不知情之全錄公司員工吳章琦於當日存入將心公司設
於中國信託商業銀行敦北分行帳戶後，提領一百二十三萬七千元
交付林弘斌、陳盛豪收取後，隨即由陳盛豪駕車搭載林弘斌至南
投縣埔里鎮阿波羅飯店一樓真鍋咖啡廳，與原先約定之甲○○見
面，由林弘斌當面將工程款十% 之回扣款一百十三萬元以牛皮紙
袋包裝交付予甲○○，甲○○收受後，將該牛皮紙袋轉交給當天
搭載其至阿波羅餐廳之卓上龍，並指示卓上龍清點金額，經卓上
龍拿到阿波羅飯店內之廁所清點無誤並告知甲○○後，由卓上龍
駕車搭載甲○○返回埔里住處，甲○○乃將該裝有回扣款一百十
三萬元之牛皮紙袋取走。另剩餘之五% 回扣款五十八萬元，則由
林弘斌另行向朋友籌錢後，先以電話與乙○○聯繫，而於九十二
年十一月三日依約定親自攜款前往乙○○之南投縣埔里鎮住處，
當場交付予乙○○。甲○○、乙○○利用經辦裝修工程之機會，
共同收取裝修工程之回扣款合計一百七十一萬元。(二)、乙○○利
用督辦裝修工程之職務上機會，詐取財物部分：上開裝修工程因
包含辦理代表會之室內裝修，乙○○遂利用其身為建設課課長職
務上有督導工程之機會，另行起意，於九十二年十月間某日，向
林弘斌佯稱仁愛鄉代表會室內裝修部分工程經費一百七十九萬元
，亦需交付十五% 之回扣款予仁愛鄉民代表會主席陳世光，並於
同年十月十日打電話予林弘斌，聲稱陳世光將於同年十月出國，
需款孔急，要求林弘斌趕快交付，林弘斌不疑有詐，乃向陳盛豪
借款，並於同年月十三日，攜帶現金二十七萬元前往乙○○住處
交付乙○○，請其轉交陳世光。乙○○遂以此方式，利用職務上
之機會，向林弘斌詐取財物二十七萬元得逞。(三)、經辦「法治村
部落電視共同天線視訊工程（下稱視訊工程）」部分：九十一年
底，仁愛鄉公所欲辦理衛星及共同天線之工程，劉志恆經王錦燦
介紹後，與台中市科衛實業股份有限公司（下稱科衛公司）股東
黃志成洽談承攬視訊工程之意願，並由該公司先代為製作設計圖
及工程概算等工程招標資料，藉以提供仁愛鄉公所參考。仁愛鄉
公所乃於九十二年四月七日，以統包方式，辦理視訊工程之公開
招標，劉志恆並於視訊工程公開招標公告前，即向黃志成表示需
留意視訊工程之招標相關訊息，嗣仁愛鄉公所於同年月十日上網
公告，於同年月二十八日開標，科衛公司經評選優先議價，而以
三百零四萬三千元之價格承攬。該工程決標後數週，甲○○承前
開之概括犯意，與丙○○及劉志恆等人，共同基於經辦公用工程
收取回扣之概括犯意聯絡，由劉志恆出面向黃志成索取視訊工程
款項之十五% 作為工程回扣款，黃志成為求視訊工程之請款順利
及期待後續得以承攬仁愛鄉公所之其他工程，乃同意交付。工程
發包後，丙○○、劉志恆經由甲○○指示，向黃志成收取回扣款
，丙○○與劉志恆遂於九十二年五月中旬某日，至台中市科衛公
司樓下對面泡沫紅茶店，由黃志成交付十五萬元給劉志恆收取。
其後，劉志恆於九十二年九月間某日，先以電話聯絡黃志成收取
回扣款，再打電話約丙○○於同日在台中市科衛公司樓下見面，
黃志成依約於科衛公司之辦公室交付回扣款二十萬元予劉志恆，
劉志恆旋即下樓與丙○○見面，交付以信封包裝之回扣款予丙○
○，並告知將該信封內裝之十萬元回扣款轉交予甲○○，丙○○
收取後，即驅車前往南投縣南峰高爾夫球場，於當天下午二、三
時許，在往南峰高爾夫球場途中，將前開劉志恆所轉交之回扣款
交予甲○○收取。嗣丙○○為支付其個人之修車費用，經甲○○
同意以視訊工程之剩餘回扣款支應其修車費用，即於九十二年十
月二十四日，先以電話與黃志成聯絡後，親自至台中市○○區○
○路一段八四八之一號三樓黃志成之辦公室，由黃志成吩咐該公
司不知情之會計吳雅慧轉交八萬元回扣款予丙○○收取。甲○○
、丙○○、劉志恆共同收取黃志成所交付之回扣款合計四十三萬
元。(四)、「無線電及廣播器材購置計畫委託設計及安裝工程（下
稱廣電工程）」部分：仁愛鄉公所於九十二年九、十月間，欲以
公開招標方式辦理廣電工程，經費為一千二百萬元，甲○○、丙
○○與劉志恆又承前開共同收取回扣款之概括犯意聯絡，於廣電
工程公告招標前，劉志恆先行居間找維大企業有限公司（下稱維
大公司）實際負責人吳和東洽談廣電工程承攬事宜，吳和東經核
算承攬廣電工程，認有利可圖，表示有意參與承攬，甲○○遂透
過劉志恆向吳和東索取廣電工程之工程款十五% 作為回扣款。該
工程嗣經二次招標，維大公司以一千零七十萬三千元得標。九十
二年十一月十一日及同年十二月五日，丙○○即依甲○○之指示
，先後去電欲向吳和東分別收取部分回扣款二十萬元及三十萬元
，因工程款尚未核撥，而遭吳和東婉拒，繼於九十三年一月間，
辦理廣電工程第一次估驗請款時，丙○○經甲○○之指示，再次
要求吳和東交付先前所約定之十五% 之回扣款，吳和東乃於九十
三年一月十六日，利用至仁愛鄉公所瞭解工程請款進度時，當面
向甲○○確認廣電工程回扣款之交付事宜。同年一月二十日，吳
和東赴仁愛鄉公所領取面額四百六十五萬四千二百六十元之廣電
工程款公庫支票後，即以電話通知其妻蘇瓊芬，自維大公司設於
台灣銀行大里分行第000000000000號帳戶，以語音轉帳之方式轉
帳一百五十萬元至該公司另設於台灣銀行黎明分行第0000000000
00號帳戶，蘇瓊芬再提領現金一百四十萬元交予吳和東，當日吳
和東即在其台中市○○○街七十六號住處，將其中一百零五萬元
交給劉志恆收取等情。因而撤銷第一審關於甲○○、丙○○部分
及乙○○經辦公共工程收取回扣部分之判決，改判論處甲○○、
丙○○依據法令從事公務之人員，共同連續經辦公用工程，收取
回扣罪刑；乙○○依據法令從事公務之人員，共同經辦公用工程
，收取回扣罪刑，並維持第一審論處乙○○依據法令從事公務之
人員，利用職務上之機會詐取財物罪刑部分之判決，駁回此部分
乙○○在第二審之上訴，固非無見。
惟查：(一)、刑法上所稱之公務員，九十五年七月一日修正施行前
之刑法第十條第二項係規定：「稱公務員者，謂依法令從事於公
務之人員」；修正後之刑法第十條第二項規定：「稱公務員者，
謂下列人員：一、依法令服務於國家、地方自治團體所屬機關而
具有法定職務權限，以及其他依法令從事於公共事務，而具有法
定職務權限者。二、……」。其中，第一款前段係「身分公務員
」，同款後段則為「授權公務員」，無論係「身分公務員」或「
授權公務員」，均須具有法定職務權限。而所謂「法定」，係指
法律規定、法規命令、職權命令或職務命令等而言，自包括各機
關組織法或條例、機關內部行政規則（例如組織規程、處務規程
、業務管理及考核要點等）在內。是刑法上公務員之定義在新法
施行後，已較修法前為嚴格，犯罪構成要件已有變更。而貪污治
罪條例第二條前段原規定：「依據法令從事公務之人員，犯本條
例之罪者，依本條例處斷。」，亦於九十五年五月五日修正為：
「公務員犯本條例之罪者，依本條例處斷。」，並於同年七月一
日施行，以配合前述刑法關於公務員定義之修正，即採與刑法相
同之公務員定義。故新法施行後，涉及公務員定義之變更者，應
依新法第二條第一項規定，適用最有利於行為人之法律。亦即有
關公務員之犯罪，必須其身分關係，無論依行為時法律或行為後
法律，均合於公務員之定義者，始得依公務員身分處罰。原判決
認定丙○○為依法令從事公務之人員，而於事實欄記載丙○○為
前南投縣仁愛鄉公所重建小組組長，擔任「法治村部落電視共同
天線視訊工程」之評選委員、「仁愛鄉無線電及廣播器材購置計
畫委託設計及安裝工程」之承辦人，為經辦公用工程之依據法令
從事公務之人員。並於理由內說明丙○○自九十一年四月一日起
至九十三年十二月三十一日止，職稱為南投縣仁愛鄉公所短期進
用人員，擔任中國電視公司賑助仁愛鄉民間捐款執行小組組長，
有南投縣仁愛鄉公所離職證明書在卷可稽。丙○○以重建小組組
長，擔任「法治村部落電視共同天線視訊工程」之評選委員、「
仁愛鄉無線電及廣播器材購置計畫委託設計及安裝工程」之承辦
人，為經辦公用工程之依據法令從事公務之人員等語。但卷附丙
○○離職證明書記載之內容，為職稱「短期進用人員」，備註「
擔任中國電視公司賑助仁愛鄉民間捐款執行小組組長」，職等、
俸級均空白（第一審卷三第三○八頁）。則其擔任上開職位之法
令依據為何，該執行小組組長及評選委員是否具有法定職務權限
，憑何認定合於修正後公務員之定義，均未詳予論述說明，已有
未洽。而依卷存「視訊工程」、「廣電工程」招標過程資料之記
載，該二工程之承辦人均為建設課約僱技工李俊德，「視訊工程
」部分丙○○僅被鄉長遴選為評選委員，「廣電工程」部分丙○
○僅於九十二年四月二十四日簽請將該工程器材採購、架設案，
准予委託建設課辦理發包相關事宜，並說明依據九十二年四月二
十四日中國電視公司賑助南投縣仁愛鄉民間捐款審議委員會第二
屆第一次會議提案（三）項下決議辦理，經層轉鄉長核准，之後
即由建設課之李俊德為承辦人，丙○○未再參與其事。而於法務
部調查局南投縣調查站詢問時，甲○○供稱：「廣電工程」係由
鄉公所建設課約僱人員李俊德辦理，「視訊工程」由何人辦理伊
記不得；丙○○供稱：「廣電工程」係仁愛鄉公所建設課負責發
包之工程，伊本人未參與，「視訊工程」伊不是承辦人；吳和東
供稱：丙○○向伊要錢，因本工程（「廣電工程」）發包、施工
與丙○○沒有關係，所以伊不給各等語（法務部調查局南投縣調
查站卷調三第八十三頁至第九十一頁，調四第一○九頁至第一二
二頁、第五頁背面、第六頁背面、第二十七頁背面、第二十八頁
正面、第三十一頁背面）。如果無誤，則丙○○是否為該二工程
承辦人，而屬經辦公用工程之公務員，即有欠明瞭而待究明。原
判決對此未詳予調查釐清，遽為上開論斷，自有可議。(二)、甲○
○否認有前揭經辦「視訊工程」收取回扣之犯行，原判決則援引
丙○○、黃志成之證言認定甲○○有此部分犯行。然查原判決援
引黃志成在偵查中證稱：「（為何他〈指丙○○〉陸續向你要錢
？）……當時劉志恆介紹丙○○給我認識時，說他是重建小組的
人員，要我好好把握這個人……其中有一次是親自交給劉志恆，
另一次是劉志恆與丙○○一起來我們公司」、「（不管你給劉志
恆、或給丙○○的款項都不是借貸關係？講白一點就是要拿回扣
？）只差沒講這麼明白，但大家都心知肚明，但不是借貸關係。
劉志恆曾經向我表示要的錢一部分是分給丙○○的」；於原審證
稱：「（認識丙○○？）由劉志恆介紹認識的」「（有無交錢給
劉志恆過？）曾經有過，包到工程後，感謝劉志恆告訴我本件工
程訊息，希望工程順利，及有一些事項要劉志恆幫忙」、「（你
交給劉志恆幾次錢？）交給劉志恆一次，金額十五萬元」、「我
跟劉志恆約在飲食店，丙○○後來才來。是劉志恆跟我要，為了
工程順利且是劉志恆牽線的，所以給他錢」、「（這筆錢是要給
何人？）我給劉志恆，因為劉志恆向我要的」、「（給劉志恆除
了這筆錢外，尚有其他款項？）沒有，交給劉志恆的就只有這筆
錢」、「（你有無交錢給丙○○？）有，交給他二次，第一次劉
志恆先打電話跟我聯絡，他說他需要錢，我因為做生意，我認為
他要的話，還是要應付他。後來，劉志恆說丙○○會來拿」；於
原審證稱：「（有無說這三筆錢的用途為何？何人要求？）說是
為了工程好做所交付的公關費。是劉志恆要求的」、「（劉志恆
有無說是何人要求？）他只說為了工程好做而需要，沒有說誰要
這筆錢」、「（仁愛鄉公所的鄉長、建設課長，有無親自向你要
過公關費？）沒有」、「（為何你在原審時，提到工程有15% 回
扣的事？）我有這樣講過沒錯。在我施作工程期間，依稀記得劉
志恆有提到回扣的事，但是時間太久了，我不敢確定劉志恆有無
正式提過這件事」、「你剛才提到三筆公關費用跟15% 回扣的事
是否有關？）我的認知公關費就是要給他回扣的意思」各等語，
為論斷甲○○有此部分犯行理由之一。微論黃志成上開供述與事
實欄所載：「由劉志恆出面向黃志成索取視訊工程款項之十五 %
作為工程回扣款」等情，已不盡一致。且黃志成對於其前後三次
交錢給丙○○、劉志恆之用意何在，究係為感謝劉志恆提供工程
訊息，使其得以順利得標之酬金，或是為求施工順利之公關費，
抑或是支付工程回扣款，以及是否要交付甲○○，前後說詞不一
，且語焉不詳，原判決未詳予調查釐清，並說明取捨之情形，併
採為論斷之依據，致事實與理由及理由相互間不相適合，亦有不
當。(三)、貪污治罪條例第十條第一項規定：「犯第四條至第六條
之罪者，其所得財物，應予追繳，並依其情節，分別沒收或發還
被害人。」所謂依其情節，分別沒收或發還被害人，係指應予追
繳之財物，究應予以沒收或發還被害人，應視其犯罪情節有無被
害人而定，由法院審酌處理，並於主文明白諭知。如有被害人者
，自應發還被害人，必無被害人時，始予追繳沒收。乙○○利用
職務上之機會，詐取財物部分，所得財物二十七萬元，第一審判
決未依上開規定發還被害人林弘斌，而諭知追繳沒收，顯有不當
，原判決未予糾正，予以維持，併有可議。(四)、上訴人等行為時
之刑法第四十二條第二項、第三項規定：「易服勞役以（銀元）
一元以上三元以下折算一日，但勞役期限不得逾六月」、「罰金
總額折算逾六個月之日數者，以罰金總額與六個月之日數比例折
算」；上訴人行為時易服勞役之折算標準，依修正前罰金罰鍰提
高標準條例第二條前段（現已刪除）規定，就其原定數額提高為
一百倍折算一日，則本件上訴人等行為時之易服勞役折算標準，
原應以銀元一百元、二百元或三百元折算一日，即以新台幣三百
元、六百元或九百元折算一日。然九十五年七月一日修正公布施
行之刑法第四十二條第三項、第五項規定：「易服勞役以新台幣
一千元、二千元或三千元折算一日，但勞役期限不得逾一年」、
「罰金總額折算逾一年之日數者，以罰金總額與一年之日數比例
折算」。本件乙○○利用職務上之機會詐取財物罪併科罰金新台
幣五十萬元，及丙○○併科罰金新台幣三十萬元部分，易服勞役
折算標準經比較新舊法之規定，如依修正後之易服勞役折算標準
以三千元折算一日，均未逾六個月之日數，應較依修正前以罰金
總額與六個月之日數比例折算有利於乙○○、丙○○，自應依刑
法第二條第一項規定，與主刑部分分別適用最有利於行為人之法
律。乃原判決就此部分竟均適用修正前刑法第四十二條第三項之
規定諭知：罰金如易服勞役，以罰金總額與陸個月之日數比例折
算，顯有適用法則不當之違誤。(五)、當事人聲請調查之證據如與
本案之待證事實無關緊要者，事實審法院固可依刑事訴訟法第一
百六十三條之二以裁定駁回其聲請，毋庸為無益之調查，若於證
明事實確有重要關係而又非不易調查或不能調查者，則為明瞭案
情起見，自應依法踐行調查之程序。否則縱經原法院以裁定駁回
其聲請，仍係審判期日應行調查之證據未予調查，其判決即難謂
非違法。乙○○否認林弘斌於九十二年十一月三日到其住處有攜
帶五十八萬元交付之情事，有吳靜蘭可證，林弘斌在第一審之證
言不實，並聲請傳喚林弘斌與吳靜蘭調查、對質（原審卷第七十
頁），原審亦認有調查之必要，而傳喚該二證人於九十七年六月
十一日九時五十分之審判期日到庭作證，屆期林弘斌未到庭，原
審未依乙○○辯護人之聲請再予傳訊（原審卷第一三四頁），而
於理由謂乙○○聲請傳訊林弘斌，因該證人已於第一審證述明確
，無再傳訊之必要等語，自有欠允洽。上訴人等分別提起上訴，
指摘原判決關於彼等部分不當，非無理由。按第三審法院應以第
二審判決所確認之事實為判決基礎，刑事訴訟法第三百九十四條
第一項前段定有明文。原判決上述之違背法令，影響於事實之確
定，本院無可據以為裁判，仍應將原判決關於上訴人等部分撤銷
，發回原審法院更為審判。
據上論結，應依刑事訴訟法第三百九十七條、第四百零一條，判
決如主文。
中    華    民    國  九十九  年    五    月   十三   日
                      最高法院刑事第一庭
                          審判長法官  董  明  霈
                                法官  林  茂  雄
                                法官  張  祺  祥
                                法官  宋      祺
                                法官  林  瑞  斌
本件正本證明與原本無異
                                      書  記  官
中    華    民    國  九十九  年    五    月   十九   日
                                                      Q

司法院資訊處製作；財團法人民間司法改革基金會備份。
